【裁判字號】    88,苗簡,698
【裁判日期】    891003
【裁判案由】    分割共有物
【裁判全文】
臺灣苗栗地方法院民事簡易判決  八十八年度苗簡字第六九八號
    原      告  乙○○
    訴訟代理人  江錫麒律師
                邱玉汝律師
    複  代理人  劉華麗      住.
    被      告  甲○○      住.
右當事人間請求分割共有物事件，本院判決如左：
    主    文
兩造共有坐落苗栗縣苗栗市○○○段上南勢坑小段一三六（零點零貳零肆公頃）、一
三七（零點零貳玖壹公頃）、一三八（零點零壹玖玖公頃）地號、地目建、面積共零
點零陸玖肆公頃土地，應將如附圖方案（二）所示藍色標示部分面積零點零肆柒公
頃土地分歸原告取得；如附圖方案（二）所示紅色標示部分面積零點零肆柒公頃土
地分歸被告取得。
訴訟費用由被告負擔二分之一，餘由原告負擔。
    事    實
甲、原告方面：
  一、聲明：求為判決如主文所示。
  二、陳述：
  （一）坐落苗栗縣苗栗市○○○段上南勢坑小段一三六（０‧０二０四公頃）、一
        三七（０‧０二九一公頃）、一三八（０‧０一九九公頃）地號、地目建、
        面積共０‧０六九四公頃土地（下稱系爭土地）為原告與被告所共有，兩造
        對該三筆土地之應有部分各為二分之一，該三筆土地之使用目的並無不能分
        割之原因，而兩造就系爭土地，亦無不分割之約定，爰依民法第八百二十三
        條第一項前段、第八百二十四條第一項、第二項第一款之規定訴請判決如主
        文所示之分割方案。
  （二）系爭三筆土地均為建地，彼此毗鄰，應予合併分割，較符經濟目的及土地之
        合理使用。又該三筆土地上蓋有舊三合院一棟，其左廂及中廳左側現歸原告
        分管，右廂及中廳右側則歸被告分管，是如依苗栗縣苗栗地政事務所民國八
        十九年八月七日苗地所二字第四八八六號函檢附實測圖（下稱附圖）方案（
        二）以地上物之現狀分割，左廂歸原告，右廂歸被告，其中正廳部分沿被告
        分得之右廂屋簷線分割，可使建築物之分管明確，為最妥適之分割方法。另
        如附圖方案（三）所示之分割方法，土地格局方正，尚屬適合。至如附圖方
        案（一）所示之分割方法，兩造分得之面積與應有部分不符，顯失公平，應
        非可採。爰請求依如附圖方案（二）之分割方案予以分割。
  三、對被告所為抗辯之陳述：
      被告主張依如附圖方案（一）所示分割方案，由被告取得０．０四四三公頃之
      土地，而原告僅分得０．０二五一公頃土地，不惟無法律上之依據，且非公平
      ，應非可採。
  四、證據：提出地價證明書及地籍圖謄本各乙紙、土地登記簿謄本三份、照片四張
      為證。
乙、被告方面：
  一、聲明：同意合併分割。
  二、陳述：
  （一）兩造共有之系爭土地及同段一四四、一三五地號等五筆土地，應依宗族會議
        決議，以公廳中心線為界。按兩造分家時，係經宗族會議決定，非建地部分
        已分別完成分割登記，建地部分有系爭土地及同段一四四、一三五地號等五
        筆土地，由原告與被告之先夫共有，當年宗族會議協商為求持有之完整及均
        等，乃決議以公廳中心線為界，北方由原告分管，南方由被告分管，並作成
        分割決議書由兩造各持一份，被告所持之該分割決議書前經原告要求註記其
        於被告分管之一口井有使用權而交付原告後，即未歸還。
  （二）六十八年間原告與被告先夫協商分割共有建地部分五筆建地，協商該一四四
        、一三五地號建地由原告取得，一三七、一三八地號建地由被告先夫取得，
        被告先夫依約履行，原告於將該一四四、一三五地號登記為其所有後，拒未
        履行將該一三七、一三八地號建地移轉登記與被告先夫，至此兄弟不睦，糾
        紛至今。是本件分割實係兩造共有五筆土地分割之延續，應依當年宗族會議
        之決議，以公廳中心為界，且該公廳三、四十年來均係以祭祀祖先使用，被
        告先夫亦奉祀於此，有其使用之事實及家庭之重要性，尤應以該公廳中心為
        界，即應以附圖方案（一）所示分割方法，始為公允。倘原告認有不平之處
        ，亦應將系爭土地及同段一四四、一三五地號土地及地上物併同計算均等劃
        分，以求公允。
  （三）兩造於五十九年間分家時，原告分管之北方地勢高平，且為居住用住宅，被
        告分管之南方地勢較低，且為糞坑、豬舍、牛舍，並有深約二公尺餘之駁崁
        ，不堪使用，被告與先夫辛苦逐漸建築始成被告現有房舍，且被告分管之南
        方土地係經被告於七十四年間整地改良成目前狀況，是有關被告建屋、整地
        之費用原告亦應負擔二分之一即新台幣（下同）十八萬四千五百元。
  三、證據：提出照片八張、土地登記簿謄本五份、計算表及台灣地區消費者物價指
      數銜接表各一份為證，並聲請訊問證人詹謝李妹。
丙、本院依聲請勘驗現場，並囑託苗栗縣苗栗地政事務所勘測現場及製作實測圖。
    理    由
一、原告起訴主張系爭土地為兩造所共有，兩造對該三筆土地之應有部分各為二分之
    一，該三筆土地之使用目的並無不能分割之原因，兩造就系爭土地，亦無不分割
    之約定，且系爭三筆土地均為建地，彼此毗鄰，應予合併分割，較符經濟目的及
    土地之合理使用。又該三筆土地上蓋有舊三合院一棟，其左廂及中廳左側現歸原
    告分管，右廂及中廳右側則歸被告分管，是如依附圖方案（二）以地上物之現狀
    分割，左廂歸原告，右廂歸被告，其中正廳部分沿被告分得之右廂屋簷線分割，
    可使建築物之分管明確，為最妥適之分割方法。爰依民法第八百二十三條第一項
    前段、第八百二十四條第一項、第二項第一款之規定訴請判決如主文所示之分割
    方案等語。被告則以兩造共有之建地部分有系爭土地及同段一四四、一三五地號
    等五筆土地，由原告與被告之先夫共有，當年宗族會議協商為求持有之完整及均
    等，乃決議以公廳中心線為界，北方由原告分管，南方由被告分管，並作成分割
    決議書，六十八年間原告與被告先夫協商分割共有建地部分五筆建地，協商該一
    四四、一三五地號建地由原告取得，一三七、一三八地號建地由被告先夫取得，
    被告先夫依約履行，原告於將該一四四、一三五地號登記為其所有後，拒未履行
    將該一三七、一三八地號建地移轉登記與被告先夫，是本件分割實係兩造共有五
    筆土地分割之延續，應依當年宗族會議之決議，以公廳中心為界，且該公廳三、
    四十年來均係以祭祀祖先使用，被告先夫亦奉祀於此，有其使用之事實及家庭之
    重要性，尤應以該公廳中心為界，即應以附圖方案（一）所示分割方法，始為公
    允。倘原告認有不平之處，亦應將系爭土地及同段一四四、一三五地號土地及地
    上物併同計算均等劃分，以求公允。又兩造於五十九年間分家時，原告分管之北
    方地勢高平，且為居住用住宅，被告分管之南方地勢較低，且為糞坑、豬舍、牛
    舍，並有深約二公尺餘之駁崁，不堪使用，被告與先夫辛苦逐漸建築始成被告現
    有房舍，且被告分管之南方土地係經被告於七十四年間整地改良成目前狀況，是
    有關被告建屋、整地之費用原告亦應負擔二分之一即十八萬四千五百元，始為公
    允等語，資為抗辯。
二、按各共有人除因物之使用目的不能分割，或契約訂有不分割之期限外，得隨時請
    求分割共有物，民法第八百二十三條第一項定有明文。次按請求分割共有物之訴
    ，應由法院依民法第八百二十四條命為適當之分配，不受任何共有人主張之拘束
    。
三、原告主張系爭三筆土地，地目建，相毗鄰，且為兩造所共有，應有部份各二分之
    一之事實，有原告提出之系爭三筆土地之土地登記簿謄本各一份、地籍圖謄本一
    份為證，復為被告所不爭，自堪認為真正。另查兩造就系爭三筆土地並無不分割
    之協議，亦無因使用目的不能分割之情事，此亦為兩造所不爭，於訴訟中原被告
    主張之分割方法亦不一致，而無法達成分割協議，是依上揭規定，原告訴請分割
    系爭三筆土地，洵屬有據。第按分割共有物，以消滅共有關係為目的，就共有土
    地言，係就各筆土地而單獨存在一共有關係，法律上並無限制共有人，於請求裁
    判分割時，須就他筆共有土地一併主張，被告所認應將系爭三筆土地及同段一四
    四、一三五地號併為計算合併分割云云，容非可採。
四、次按裁判上如何定共有物分割之方法，除應斟酌當事人之聲明、共有物之性質、
    共有人之意願、利害關係、經濟效用及全體共有人之利益等公平決之外，並不受
    任何共有人主張之拘束，法院為顧及全體共有人所得利用之價值等情形，本有自
    由裁量之權。另按分割共有物固不受分管契約之拘束，惟儘量依各共有人使用現
    狀定分割方法，以維持現狀，減少共有人所受損害，當不失為裁判分割斟酌之一
    種原則（最高法院八十二年台上字第一九九０號裁判意旨參照）。且定共有物分
    割之方法，固可由法院自由裁量，惟仍應斟酌各共有人之意願、利害關係及其分
    得部分所得利用之價值等情形，定一適當公平之方法以為分割。經查系爭三筆土
    地，共有人及應有部分均相同，是原告主張合併分割，被告亦表示同意合併分割
    ，參以系爭土地之形狀、兩造目前之使用狀況，合併分割確能符合兩造利益，且
    避免造成面積狹小之畸零地，自應准許。
五、茲所應審究者，乃系爭三筆土地於合併分割後，究應採用附圖所示方案（一）或
    方案（二）或方案（三）之分割方式及合併重新分割後之三塊土地，應如何分配
    予兩造，始為公允妥適。經查，被告雖主張應依當年兩造分家時宗族會議以公廳
    中心線為界，北方由原告分管，南方由被告分管之決議予以分割，即應以附圖方
    案（一）所示分割方法予以分割，惟縱令被告所言屬實，亦僅係就系爭土地及其
    上房屋所為分管之協議，法院於共有物裁判分割時，固宜予參酌共有人分管，占
    有使用共有物之現況，惟不受分管協議之拘束（最高法院八十二年台上字第一九
    九０號裁判參照），且依如附圖方案（一）所示分割方法，兩造分得面積相距懸
    殊，顯失公平。是被告主張依公廳中心為分割線，即非可採。
六、次查，本件系爭土地上有未辦保存登記由兩造共有及共同使用之老舊三合院房舍
    一棟，正廳處為兩造祭祀祖先之公廳，北方廂房現由原告分管使用，南方廂房現
    由被告分管使用等情，為兩造所不爭執，且有照片十二張在卷可參，並據本院履
    勘現場屬實，有勘驗筆錄及實測圖附卷可稽，是以將系爭土地如附圖方案（二）
    所示藍色標示部分土地分歸原告所有，及將如附圖方案（二）所示紅色標示部分
    土地分歸被告所有，較符合系爭土地之使用現況，且與兩造在系爭土地應有部分
    比例計算之面積相等，亦可使兩造就系爭土地上建物分管使用明確。至如附圖方
    案（三）所示分割方法，雖可使兩造分得土地格局方正，惟兩造均無意願以之為
    分割方法，且亦徒增兩造就現有建物使用之紛爭。本院參酌兩造對於分割方法之
    意見，占有使用房屋坐落位置、土地之形狀、共有人之利益及共有人就各筆土地
    之應有部分均為二分之一等情，認為分割方法應如主文第一項所示，即採附圖方
    案（二）方式分割，將如附圖方案（二）所示藍色標示部分面積零點零肆柒公
    頃土地分歸原告取得；如附圖方案（二）所示紅色標示部分面積零點零肆柒公
    頃土地分歸被告取得。
七、另被告雖以兩造於五十九年間分家時，原告分管之北方地勢高平，且為居住用住
    宅，被告分管之南方地勢較低，且為糞坑、豬舍、牛舍，並有深約二公尺餘之駁
    崁，不堪使用，被告與先夫辛苦逐漸建築始成被告現有房舍，且被告分管之南方
    土地係經被告於七十四年間整地改良成目前狀況，是有關被告建屋、整地之費用
    原告亦應負擔二分之一即十八萬四千五百元云云，惟被告支出上項金額之費用縱
    然屬實，亦係為其自己之利益而支出，核與本件分割共有物尚屬無涉，況本件兩
    造分得土地之公告現值相同，有原告所提地價證明單一紙在卷可憑，兩造分得面
    積亦同為０．０三四七公頃，渠等所分得土地之價值相當，亦無以金錢補償之問
    題，附此敘明。
八、末按分割共有物糾紛，核其性質，兩造本可互換地位，則原告提起本訴雖依法有
    據，然被告之應訴又係法律規定所不得不然，其抗辯自為申張或防衛權利所必要
    ，本院認應由兩造依比例平均分擔訴訟費用較為允洽，爰依職權判決如主文第二
    項所示。
九、據上論結，本件原告之訴為有理由，依民事訴訟法第七十八條、第八十一條第二
    款，判決如主文。
中      華      民      國    八十九    年      十      月      三      日
                                  臺灣苗栗地方法院民事庭
~B法      官  王萬金
右為正本係照原本作成。
如對本判決上訴，須於判決送達後廿日內向本院提出上訴狀。
~B法院書記官  姚錫鈞
中      華      民      國    八十九    年      十      月      三      日


司法院資訊處製作；財團法人民間司法改革基金會備份。
